【裁判字號】    99,訴,219
【裁判日期】    990603
【裁判案由】    分割共有物
【裁判全文】
臺灣嘉義地方法院民事判決              99年度訴字第219號
原      告  辛○○
訴訟代理人  林芳榮律師
被      告  甲○○
被      告  戊○○
被      告  丁○○
被      告  己○○
被      告  庚○○
被      告  乙○○
被      告  丙○○
受告知人    壬○
上列當事人間分割共有物事件，本院於民國99年5月20日言詞辯
論終結，判決如下：
    主  文
兩造共有坐落嘉義縣朴子市○○○段松梅小段一三六九地號土地
，地目建，面積零點零捌參捌公頃土地應予原物分割。其分割方
法為如附圖方案二所示：甲部分、面積零點零參捌貳陸玖公頃，
分歸被告甲○○、戊○○、丁○○、己○○、庚○○、乙○○、
丙○○取得，並按如附圖方案二所示應有部分比例保持共有；乙
部分、面積零點零參捌貳陸玖公頃，分歸原告辛○○取得；丙部
分、面積零點零零柒貳陸貳公頃，由兩造依原持分比例保持共有
。
受告知人壬○就被告己○○所有嘉義縣朴子市○○○○段松梅小
段一三六九地號土地所有權應有部分十之一，嘉義縣朴子地政事
務所以八十七年朴地登2 字第０二六一一０號收件，於民國八十
七年九月四日登記，本金最高限額新臺幣肆拾萬元，權利存續期
間不定期限之抵押權登記，於本件分割後移存於主文第一項所示
被告己○○受分配之土地。
訴訟費用由兩造依附圖方案二所示權利範圍比例負擔。
    事實及理由
壹、程序方面：
    按訴狀送達後，原告不得將原訴變更或追加他訴。但有下列
    各款情形之一者，不在此限：二、請求之基礎事實同一者，
    民事訴訟法第 255條第1項第2款定有明文。所謂請求之基礎
    事實同一，係指變更或追加之訴與原訴之主要爭點有共同性
    ，各請求利益之主張在社會上可認為同一或關聯，而就原請
    求之訴訟及證據資料，於審理繼續進行在相當程度範圍內具
    有同一性或一體性，得期待於後請求之審理予以利用，俾先
    後兩請求在同一程序得加以解決，避免重複審理，進而統一
    解決紛爭。查本件原告於98年12月8 日起訴時聲明：(一)兩造
    共有坐落嘉義縣朴子市○○○段松梅小段1369地號土地，准
    予分割（原起訴狀誤載為合併分割），並將原附圖所示A 部
    分分予原告；B 部分分予被告；C 部分（由兩造共同取得）
    作為道路補足巷道為4 公尺。(二)抵押權人壬○就被告己○○
    所有坐落嘉義縣朴子市○○○段松梅小段1369地號土地持分
    10分之1 所設定之抵押權，於分割後應僅登記（轉載）於被
    告己○○分割後所取得之土地上。(三)訴訟費用按兩造土地持
    分比例負擔。嗣於99年3 月5 日具狀變更訴之聲明為：(一)兩
    造共有坐落嘉義縣朴子市○○○段松梅小段1369地號土地
    准予分割，並將附圖方案一所示Ａ部分土地，由被告共同取
    得，按原有持分比例，保持共有；Ｂ部分土地由原告取得。
    (二)抵押權人壬○就被告己○○所有坐落嘉義縣朴子市○○○
    段松梅小段1369地號土地持分10分之1 所設定之抵押權，於
    分割後應僅登記（轉載）於被告己○○分割後所取得之土地
    上。(三)訴訟費用按兩造土地持分比例負擔。上開變更與原訴
    之請求間具有共同性，且在社會生活上可認為關連，而就原
    請求之訴訟及證據資料，於審理繼續進行在相當程度範圍內
    具有一體性，得期待於後請求之審理予以利用，故其變更及
    追加之聲明與原訴之基礎事實顯屬同一，故原告所為訴之變
    更即符合民事訴訟法第255 條第1 項第2 款規定，依前說明
    ，應予准許，合先敘明。
貳、實體方面：
一、原告起訴主張：
  1.系爭土地為兩造所共有，權利範圍：辛○○2 分之1 、甲○○、戊○○、丁○○、己○○各10分之1 ；庚○○、乙○○
    、丙○○各30分之1 。
  2.系爭地並無法令規定或契約約定，不得分割之情形，基於土
    地經濟有效利用，實有分割之必要，因無法協議分割，爰請
    求依裁判為分割。
  3.原告所提方案，面向東邊之鄉道，分成南、北二半，不但符
    合原地使用位置，且價值也均等，兩造互不鑑價補償，既公
    平又合理，既簡單又省錢、省事（無須因補償鑑價），也不
    必浪費72.62 平方公尺之土地，作為通行道路。
  4.被告方案不足採：被告將東面靠鄉道面，全部分歸被告取得
    ，造成價值不均等，須鑑價補償（即使鑑價補償也不公平）
    ，雖在北邊留出四公尺，供原告通行，但仍為兩造所共有，
    因係共有土地，將來原告聲請建築，仍須經被告同意，故不
    但不公平也不合理。
  5.系爭土地被告之被繼承人，原即建屋使用北半邊數十年（即
    原房屋基地殘留處），被告也在該屋住過，後因住不下，才
    違法建築靠鄉道之房屋，自應按原使用數十年位置為分配，
    北半邊歸被告，南半邊歸原告，方為公平、合理。
  6.被告以保留違建房屋為理由，根本不足採，系爭土地南邊是
    空地，4 公尺供原告通行之土地，為什麼不留在南面，卻留
    在北邊，留在北邊被告之違建房屋，仍要拆除部分，故被告
    以保留違建房屋之理由，根本不存在。
  7.又被告未經共有人同意，在系爭土地上道路邊，違建房屋，
    依法本為無權占用，按民法第767 條規定：所有人對於無權
    占有或侵奪其所有物者，得請求返還之，對於妨害其所有權
    者，得請求除去之，有妨害其所有權之虞者，得請求防止之
    ，原告基於所有權物上請求權之作用，本得請求被告拆除占
    用之建物，將土地交還原告及共有人全體。故被告無權要求
    保留違建房屋，法院如考量保留違建房屋，無疑是法律鼓勵
    、保護違法，更何況該房屋已是數十年之舊屋，且現在又非
    被告所居住，而是第三人居住，故無保留之必要。
  8.因系爭土地被告戊○○之權利範圍，有壬○之抵押權登記，
    原告擬於分割後，將抵押權僅登記在原設定抵押權之義務人
    或債務人己○○所分配之土地上，爰依法提起本訴等語，並
    聲明如上述更正聲明所示。
二、被告方面：同意分割，但不同意原告分割方案，請求判決分
    割如附圖方案二所示，理由如下：
  1.依被告所提分割方案可以保留被告所有如嘉義縣朴子地政事
    務所99年2 月5 日複丈成果圖（下稱現場勘驗成果圖）A 部
    分所示，由被告之被繼承人游碧雲（即甲○○、戊○○、丁○○、己○○等人之父）所興建之房屋。
  2.依系爭土地如現場勘驗成果圖A 部分房屋為被告之被繼承人
    游碧雲興建，由被告等人所共有，而如B 、C 部分所示房屋
    係由原告所管理使用此節可知，系爭土地實有共有人分區管
    理使用土地之事實。
  3.依被告所提分割方案，已於系爭土地北側留有4 公尺寬土地
    如附圖分割方案二丙部分所示，由兩造依原持分比例保持共
    有，可供原告通行；丙部分土地所以設在系爭土地北側，係
    因系爭土地北側鄰接另戶住戶之庭院，該住戶現在係由系爭
    土地北側出入，分割後該住戶如要繼續依現狀通行，應該會
    提供所有部分土地作為通路使用，如此加上前開預留由兩造
    保持共有作為通路使用之4 公尺寬土地，通行將更順暢。
  4.原告於其與訴外人共有而與系爭土地相鄰之同地段1371地號
    土地西邊本有巷道可供通行至外面道路，此與系爭土地東側
    有巷道可通行接至外面道路同，原告本來也都是從1371地號
    西側巷道通行。
三、受告知人壬○經告知訴訟，並經合法通知，未於言詞辯論期
    日到場，亦未提出書面表示意見或參加訴訟。
四、按各共有人得隨時請求分割共有物。但因物之使用目的不能
    分割或契約定有不分割之期限者，不在此限；又共有物分割
    之方法，不能協議決定者，法院得因任何共有人之聲請，命
    為分配，民法第823 條第1 項、第824 條第2 項分別定有明
    文。查系爭土地為兩造所共有，所有權應有部分如附表所示
    ，無因物之使用目的不能分割之情事，兩造亦未訂有不分割
    期限之契約，惟就分割方法無法獲得協議之事實，為兩造所
    不爭，並有土地登記謄本、地籍圖謄本附卷可稽，堪信為真
    實，則原告訴請將系爭土地分割，即無不合，應予准許。
五、次按法院就共有物為裁判分割時，應考慮公平性、當事人聲
    明、應有部分比例與實際使用是否相當、共有物之客觀情狀
    、共有物之性質、共有物之價格與經濟價值、共有人利益、
    各共有人主觀因素與使用現狀、共有人之利害關係等因素。
    又分割共有物，以消滅共有關係為目的。法院裁判分割共有
    土地時，除因該土地內部分土地之使用目的不能分割（如為
    道路），或部分共有人仍願維持其共有關係，應就該部分土
    地不予分割或准該部分共有人成立新共有關係外，應將土地
    分配於各共有人單獨所有，最高法院69 年 台上字第1831號
    著有判例。是本院自應審酌上揭情事，定公允之分割方法。
    經查：
  (一)系爭土地之現況使用情形：系爭土地西側鄰接訴外人馬信良
    單獨所有之1370地號土地、原告與訴外人黃清風人共有之
    1371地號土地；東臨巷道可供通行至外面道路，土地東側臨
    巷道建有現場勘驗成果圖編號A 所示結構相連成一整體之磚
    造平房及鐵皮屋1 間（總面積0.00824 公頃）；西南側則建
    有現場勘驗成果圖編號B 、C 所示相連之磚造平房、鐵皮屋
    各1 間（面積分別為0.006002公頃、0.001998 公 頃）；編
    號A 房屋現由訴外人即被告甲○○、戊○○、己○○、丁○○等人外甥女蔡美滿居住中；編號B 、C 房屋則與原告所有
    ，坐落於1371地號上之相連房屋屬一整體，現由原告居住使
    用中；而編號C 房屋北緣並與1370地號、1371地號土地之地
    界延伸線等齊等情，業據本院履勘現場查明及兩造陳報屬實
    ，製有勘驗筆錄可稽，並囑託嘉義縣朴子地政事務所測量，
    有勘驗筆錄、地籍圖謄本及上開現場勘驗成果圖、1370地號
    與1371地號土地登記謄本等件在卷可稽（見本院卷第57至59
    頁、第16頁、第61頁、第150 至153 頁）。
  (二)本件兩造提出分割方案分別如附圖方案一、二所示。依原告
    所提分割方案係將系爭土地分割為南北A 、B 兩區塊，A 區
    土地歸被告甲○○等7 人依原持分比例保持共有，B 區土地
    則歸原告單獨所有，依此方案，兩造分得之土地雖均可面臨
    東側巷道，但前述被告甲○○等人共有如現場勘驗成果圖編
    號A 所示房屋將有近半因分割後坐落原告分得土地而遭拆除
    ；依被告所提分割方案則將土地分割為甲、乙、丙三區塊，
    雖原告分得之乙區土地未能直接鄰接前述巷道，但可經由由
    兩造繼續保持共有、留供原告通行使用之4公 尺寬丙區土地
    通行至東側巷道，依此方案，除原告之通行利益可獲兼顧外
    ，前述編號A 房屋亦僅需拆除外圍圍牆部分而獲保存此情，
    除據被告己○○陳明在卷外，並經本院99年5 月20日當庭比
    對現場勘驗成果圖、附圖方案二查核屬實（見本院卷第162
    至163 頁、第61頁）。故原告所提分割方案雖對於原告較為
    有利，但對於大多數共有人即被告甲○○等7 人較為不利，
    亦與土地使用現況有違，生損害於編號A 房屋既得之使用權
    。
  (三)兩造對於共有人間就系爭土地有分區管理使用之事實均不爭
    執，惟分區管理使用之區域究竟係以南北為界，南區歸原告
    使用、北區歸被告等7 人使用；抑採東西為界，東邊歸被告
    等7 人使用、西邊歸原告使用，說法不一，而有爭執。但前
    開編號A 房屋係由被告甲○○、己○○、丁○○、戊○○等
    人之父游碧雲在60幾年所興建至今，原告則早在78年6 月5
    日即因分割繼承而取得系爭土地二分之一之共有權，原告取
    得共有權後，至98年12月8 日提起本件訴訟為止，歷經20餘
    年，迄未就編號A 房屋之存在向被告7 人提出任何異議，足
    見此等使用現況已為原告所認容，是原告主張該屋係被告未
    經共有人同意，在系爭土地上道路邊，違建房屋，依法本為
    無權占用，依民法第767 條規定，原告基於所有權物上請求
    權之作用，本得請求被告拆除占用之建物，將土地交還原告
    及共有人全體。故被告無權要求保留違建房屋，法院如考量
    保留違建房屋，無疑是法律鼓勵、保護違法云云，為不可採
    。又前開房屋屋齡雖高達30餘年，但因維護、保養得宜，結
    構仍甚堅固、可堪使用，現在亦由被告甲○○、戊○○、己○○、丁○○之近親即其等外甥女蔡美滿一家居住使用等情
    ，亦據甲○○等人陳明在卷，且為原告所不爭執，且有被告
    陳報之房屋現況相片可稽（見本院卷第78至79頁）。故原告
    主張該屋已是數十年之舊屋，而是第三人居住，故無保留之
    必要云云，亦不可取。
  (四)此外，參以原告就系爭房地之使用現況，坐落於現場勘驗成
    果圖編號B 、C 房屋係與原告建於鄰接系爭土地之1371 地
    號土地上房屋相連成一整體，原告平時通行均係循位於1371
    地號土地西側巷道連接外界道路，亦據被告己○○等人陳明
    在卷，原告訴訟代理人當庭對此亦不爭執此情（見本院卷
    161 至162 頁、第16頁所附地籍圖），被告所提附圖方案二
    所示分割方案，顯屬能最符合大多數共有人意願，且兼顧全
    體共有人利益之分割方案，要屬無疑。
  (五)綜上各情，本院審酌係爭土地之使用現況、兩造間之經濟利
    益、土地之性質及將來規劃利用、共有人之意願等情，認被
    告主張如附圖方案二之分割方法，較為妥適公允，爰依其主
    張分割如主文第一項所示。
六、末按，共有人自共有物分割之效力發生時起，取得分得部分
    之所有權。應有部分有抵押權或質權者，其權利不因共有物
    之分割而受影響。但下列情形之一者，其權利移存於抵押人
    或出質人所分得之部分：一、權利人同意分割。二、權利人
    已參加共有物分割訴訟。三、權利人經共有人告知訴訟而未
    參加。民法第824 條之1 第1 、2 項定有明文。查，被告己○○曾將其於系爭土土地之所有權應有部分10分之1 設定如
    主文第二項所示抵押權予受告知人壬○，受告知人經告知訴
    訟均未參加等情，已如前述，原告主張受告知人如主文第二
    項所示抵押權移存於被告己○○裁判分割後所取得之土地，
    合於民法第824 條之1 第2 項第3 款規定，自應併予准許如
    主文第二項所示。
七、又因共有物分割、經界或其他性質上類似之事件涉訟，由敗
    訴當事人負擔訴訟費用顯失公平者，法院得酌量情形，命勝
    訴之當事人負擔其一部。民事訴訟法第80條之1 亦有明文。
    本院雖認被告所提分割方案較為妥適公允，依其主張而為分
    割，但因分割共有物之分割方案，係屬法院依職權所定，兩
    造所提出之分割分案，係供法院於決定分割方案之參考，故
    就本件訴訟費用之分擔，酌定由兩造如主文第三項所示比例
    分擔。
八、至兩造其餘攻擊或防禦方法，及未經援用之證據，經本院斟
    酌後，認為均不足以影響本判決之結果，自無一一詳予論駁
    之必要，附此敘明。
九、據上論結，本件原告之訴為有理由，依民事訴訟法第80條之
    1 、第85條第1 項後段，判決如主文。
中    華    民    國    99    年    6     月    3     日
                  民事第二庭法  官  陳思睿
附表：
  ┌─────┬──────────────┐
  │ 共有人   │       應有部份             │
  ├─────┼──────────────┤
  │ 辛○○   │         1/2                │
  ├─────┼──────────────┤
  │ 甲○○   │         1/10               │
  ├─────┼──────────────┤
  │ 戊○○   │         1/10               │
  ├─────┼──────────────┤
  │ 丁○○   │         1/10               │
  ├─────┼──────────────┤
  │ 己○○   │         1/10               │
  ├─────┼──────────────┤
  │ 庚○○   │         1/30               │
  ├─────┼──────────────┤
  │ 乙○○   │         1/30               │
  ├─────┼──────────────┤
  │ 丙○○   │         1/30               │
  └─────┴──────────────┘
以上正本係照原本作成
如對本判決上訴須於判決送達後20日內向本院提出上訴狀。
中    華    民    國    99     年  6  月        日
                            書記官  張富

司法院資訊處製作；財團法人民間司法改革基金會備份。
